臺灣士林地方法院民事判決
　                                110年度重訴字第181號
原      告  潘麗玲
訴訟代理人  王志超律師
            劉書妏律師
追加  原告  潘塗盛
            潘信益
            潘信達
被      告  陳榮發
訴訟代理人  許永昌律師
上列當事人間請求所有權移轉登記事件，本院於民國110年11月1
9日言詞辯論終結，判決如下：
    主  文
原告之訴駁回。
訴訟費用由原告潘麗玲負擔。
    事實及理由
壹、程序部分：
　　原告潘塗盛、潘信益、潘信達經合法通知未於言詞辯論期日
    到場，核無民事訴訟法第386 條各款所列情形，爰依被告之
    聲請，由其一造辯論而為判決。
貳、實體部分：
一、原告主張：
  ㈠渠等之父親即訴外人潘林於民國76年間，與被告以一比三之
    出資比例（潘林出資新臺幣【下同】125萬元、被告出資375
    萬元），共同出資購買汐止區社后段社后下小段第145、145
    -1、148-2、148-3、148-8、148-31、148-33及148-35地號
    土地（權利範圍均為100分之15）（下稱系爭8筆土地），並
    約定將潘林之應有部分借名登記於被告名下。嗣潘林於97年
    4月14日死亡，其與被告間借名登記關係應消滅，遺產由6名
    子女即原告及訴外人潘信賢、潘信中繼承。詎料，被告卻排
    除原告潘麗玲，僅與原告潘塗盛、潘信益、潘信達及潘信賢
    、潘信中於97年12月10日共同做成鈞院97年度士院民公浩字
    第787號公證書（下稱系爭公證書），合意將系爭17筆土地
    暫以被告為登記名義人，此約定未經全體繼承人之同意應屬
    無效。
  ㈡其後，系爭8筆土地經重測為新北市汐止區北山段第1110、11
    11、1112、1113、1114、1115、1118、1119、1123、1134、
    1136、1138、1156、1157、1158、1159、1160地號土地（權
    利範圍均為100分之15）（下合稱系爭17筆土地）。又潘信
    賢、潘信中先後死亡，因渠等死亡時未婚無子女，遺產應由
    原告繼承。故潘林就系爭17筆土地之權利應為原告繼承而公
    同共有，且被告因借名登記取得潘林對系爭17筆土地所有權
    應有部分，已欠缺法律上原因，為不當得利。
  ㈢爰依民法第179條、第1151條、類推適用民法第541條第2項規
    定，請求被告返還系爭17筆土地4分之1所有權。聲明為：被
    告應將新北市汐止區北山段第1110、1111、1112、1113、11
    14、1115、1118、1119、1123、1134、1136、1138、1156、
    1157、1158、1159、1160地號土地（權利範圍均為400分之1
    5）所有權移轉登記予原告之父潘林之全體繼承人即原告四
    人公同共有。
二、被告則以：潘林從未管理系爭17筆土地、保管所有權狀或繳
    交地價稅，原告應就主張潘林與被告間成立借名登記關係乙
    節為舉證。潘林實係被告經營購地建屋事業之隱名合夥人，
    依民法第702條規定，系爭17筆土地登記於被告名下持分乃
    被告之財產，潘林或其繼承人尚不得此有所主張，故原告請
    求被告將系爭17筆土地登記於被告名下持分移轉登記予潘林
    全體繼承人，自無理由等語置辯。聲明為：原告之訴駁回。
三、本院之判斷：
  ㈠按當事人主張有利於己之事實者，就其事實有舉證之責任，
    民事訴訟法第277條前段定有明文。又民事訴訟如係由原告
    主張權利者，應先由原告負舉證之責，若原告先不能舉證，
    以證實自己主張之事實為真實，則被告就其抗辯事實即令不
    能舉證，或其所舉證據尚有疵累，亦應駁回原告之請求（最
    高法院17年上字第917號裁判意旨參照）。次按「借名登記
    」契約云者，謂當事人約定一方將自己之財產以他方名義登
    記，而仍由自己管理、使用、處分，他方允就該財產為出名
    登記之契約。其成立側重於借名者與出名者間之信任關係，
    在性質上應與委任契約同視。倘其內容不違反強制、禁止規
    定或公序良俗者，固應賦予無名契約之法律上效力，並類推
    適用民法委任之相關規定。惟借名登記契約究屬於「非典型
    契約」之一種，仍須於雙方當事人，就一方將自己之財產以
    他方名義登記，而仍由自己管理、使用、處分，他方允就該
    財產為出名登記，相互為合致之意思表示，其契約始克成立
    （最高法院100年度台上字第1972號判決要旨參照）。而不
    動產登記當事人名義之原因原屬多端，主張借名登記者，應
    就該借名登記之事實負舉證責任。
  ㈡原告主張潘林與被告間就系爭17筆土地有借名登記契約存在
    ，為被告所否認。查：
　　1.原告潘麗玲前於105年間對被告提起訴訟（本院105年度重
      訴字第386號，下稱系爭前案），以與本案相同之主張（
      見系爭前案卷第16-18頁），請求被告返還系爭17筆土地
      。於該案105年12月19日言詞辯論期日，原告潘麗玲陳稱
      ：「因為被告當初在購買這些土地時，我都有經歷過，這
      件事情我從頭到尾都知道，這個土地是當初民國74、75年
      時，被告與我爸爸合夥，有賺的錢就會去購買土地，因為
      我爸爸在系爭土地上是暗股，被告有承認土地有我爸爸的
      持份，只是借名登記在他那邊，後來我的其他兄弟沒有找
      我，就跟被告簽協議書，所以我要請被告把土地登記給我
      們全部兄弟姊妹。」等語（見系爭前案卷第151-152頁）
      ，確有「被告與我爸爸合夥」、「我爸爸在系爭土地上是
      暗股」之說法，故被告抗辯其與潘林間非借名登記關係等
      語，尚非無據。
　　2.又原告並不否認系爭17筆土地之土地權狀係由被告保管，
      由被告繳納稅捐，且系爭17筆土地之承租人係將承租土地
      之費用交付被告（見本院卷一第444-445頁）。其雖主張
      被告收受租金後扣除稅金等必要費用，於上班時間碰到潘
      林時，會將餘款交予潘林，若租金不足支付土地稅款，亦
      會直接向潘林收取其應負擔之部分，然為被告所否認，原
      告就此無證據可提出（見本院卷二第94頁），尚難認係真
      實。則原告未能提出潘林自己管理、使用、處分系爭17筆
      土地之事證，潘林與被告間就系爭17筆土地究否為借名登
      記關係，容屬有疑。
　  3.原告雖以系爭公證書載明乙方為「潘林之繼受人」、協議
      範圍乃甲方與潘林「於民國76年所共同出資購買之下列土
      地處理事務」、「第二條：因情事變更，乙方同意上述合
      購之土地，暫以甲方為登記名義人」，主張可由此推認被
      告在簽訂系爭公證書前，與潘林有相同之約定，係因潘林
      死亡之情事變更，方有與其繼承人重新簽訂協議書，繼續
      以被告為出名人之必要云云。然原告潘塗盛、潘信益、潘
      信達及潘信中、潘信賢何以同意簽署系爭公證書或有渠等
      自身之考量，被告抗辯「原告潘塗盛等5人唯恐日後被告
      一旦死亡，被告之繼承人否認被告與訴外人潘林就系爭土
      地係成立隱名合夥關係，恐致渠等權利受有損害；又或，
      縱然被告之繼承人不否認被告與訴外人潘林就系爭土地係
      成立隱名合夥關係，然隱名合夥清算程序非唯繁瑣，甚至
      可能因此與被告之繼承人發生紛擾，況且隱名合夥清算程
      序前，被告之繼承人尚須先與訴外人林欽雄、周世賢為合
      夥之結算，以確認被告之合夥利益，始能進行隱名合夥清
      算程序，從而其中牽涉之問題及程序既深且廣，故原告潘
      塗盛等5人與被告簽立經公證之協議書，載明渠等與被告
      間成立所謂『借名登記』關係，除保障渠等權利，並省卻日
      後被告一旦死亡隱名合夥清算之紛擾與繁瑣」等語，亦非
      無可能，故渠等斯時之考量及決定，尚非得執以反推先前
      潘林與被告間之關係，原告此部分主張礙難遽以憑採。
　  4.此外原告未能提出其他證據，使本院對潘林與被告間就系
      爭17筆土地係成立借名登記契約乙節形成確信，其主張難
      認有據。
  ㈢原告無法證明潘林與被告間成立借名登記契約，已如前述，
    則其以借名登記契約因潘林死亡而消滅，潘林對系爭17筆土
    地之權利由渠等繼承為由，請求被告返還屬於潘林之系爭17
    筆土地4分之1所有權，即無理由。
四、從而，原告依民法第179條、第1151條、類推適用民法第541
    條第2項規定，請求被告返還系爭17筆土地4分之1所有權，
    為無理由，應予駁回。
五、本件判決基礎已臻明確，兩造其餘攻防方法及訴訟資料經本
    院斟酌後，核與判決結果不生影響，故不另一一論述，併此
    敘明。
六、末按依民事訴訟法第56條之1第1項追加原告者，如訴訟費用
    應由原告負擔者，法院得酌量情形，命僅由原起訴之原告負
    擔。同法第56條之1第5項定有明文。查本件原告潘麗玲起訴
    時，僅以其1人為起訴，嗣始聲請追加其他原告，追加原告
    均具狀表示不同意（見本院卷一第202-210頁），係經本院
    裁定追加為原告，本院審酌潘塗盛、潘信益、潘信達本無起
    訴之意願，亦未曾到庭或以書狀就本案實體部分為任何陳述
    等情，爰依上開規定，命由原起訴之原告潘麗玲負擔本件訴
    訟費用。
七、據上論結，原告之訴為無理由，依民事訴訟法第78條、第56
    條之1第5項，判決如主文。
中　　華　　民　　國　 110　　年　　12　　月　　17　　日
                  民事第五庭  法　官  謝佳純
以上正本係照原本作成。
如對本判決上訴，應於判決送達後20日內向本院提出上訴狀，若
委任律師提起上訴者，應一併繳納上訴審裁判費，否則本院得不
命補正逕行駁回上訴。
中　　華　　民　　國　　110 　年　　12　　月　　17　　日
                              書記官  陳怡文